【裁判字號】    92,家抗,5
【裁判日期】    920225
【裁判案由】    選定遺產管理人
【裁判全文】
臺灣高等法院高雄分院民事裁定      九十二年度家抗字第五號
    抗  告  人  財政部國有財產局
                台灣南區辦事處
    法定代理人  甲○○
                              .
?
    相  對  人  高新商業銀行股份有限公司
    法定代理人  丙○○
    代  理  人  乙○○
右抗告人因與相對人間聲請指定遺產管理人事件，對於中華民國九十一年十一月十四
日臺灣高雄地方法院九十一年財管字第六號所為裁定提起抗告，本院裁定如左：
      主      文
原裁定廢棄。
選任陳登在（即被繼承人陳登旗之兄）為被繼承人陳登旗（身分證統一編號：Ｚ00
0000000號，民國九十一年三月七日死亡）之遺產管理人。
聲請及抗告程序費用由被繼承人陳登旗之遺產負擔。
      事      實
一、相對人因其債務人陳登旗於民國九十一年三月七日死亡（原裁定誤載為八十八年
    九月三日死亡），陳登旗之合法繼承人均已拋棄繼承，為便於處理相關債務清償
    事宜，乃向原審法院申請指定遺產管理人，經原審指定抗告人財政部國有財產局
    台灣南區辦事處為遺產管理人。
二、抗告人財政部國有財產局台灣南區辦事處抗告意旨略以：司法院七十四年十月十
    五日（七四）院台廳一字第○五七八六號函示「嗣後各地方法院受理有關無人承
    認繼承遺產管理事件時，：：：因此類拋棄繼承事件，多屬遺債大於遺產，形同
    破產，儘量避免選任國有財產局為遺產管理人。：：：」，而本案極可能屬於遺
    債大於遺產，依上開司法院函示應儘量避免選任國有財產局為遺產管理人，原裁
    定之選任實有不當；除此之外，現行法令並無已拋棄繼承之繼承人不得充任遺產
    管理人之規定，渠等已拋棄繼承權之人對被繼承人生前之債權債務關係，以及印
    鑑、重要證件、產權文件等，應較清楚或仍保管中，就適任與否加以考量，除其
    最近親屬外，實不作第二人想。又抗告人僅係國有財產之管理機關，對於無人繼
    承之遺產，國庫向有期待權，因之，若被繼承人尚有剩餘遺產得以歸屬國庫，則
    選任抗告人為遺產管理人方有實益，若於被繼承人之遺債大於遺產之際，選任抗
    告人為遺產管理人，則抗告人仍須善盡管理人責任為其管理遺產、處理債務等問
    題，其間所耗費之人力、時間實難以金錢衡量，且管理所需花費之金錢亦由國庫
    墊付，而如結果落後其遺產不足以清償，不僅國庫利益受損，更有甚者，豈非造
    成浪費國家資源於特定人之不公現象云云。
三、經查，被繼承人陳登旗於民國九十一年三月七日死亡，其各順位合法繼承人均已
    拋棄繼承，故被繼承人陳登旗已無民法第一千一百三十八條所列各順序之繼承人
    ，然被繼承人陳登旗曾於八十八年九月三日向相對人借款新台幣（下同）二十萬
    元，相對人是為利害關係人等情，有相對人於原審法院提出之借據、戶籍謄本、
    親屬系統表等件可證，並有屏東地方法院九十一年六月四日屏院正民慧字第一０
    九六０號函載明「債務人陳登旗經查本院九十一年繼字第二五五號繼承人王春霞
    、陳英珊、陳延俊、陳紐熙等四名，於九十一年四月二十九日拋棄繼承，九十一
    年四月三十日准予備查」，有該函在原審卷可稽，依首開規定，相對人聲請法
    院選任遺產管理人，雖無不合，惟本件相對人對於被繼承人陳登旗之遺產強制執
    行，而陳登旗之各順位法定繼承人皆已拋棄繼承，此種情形被繼承人大多已無其
    他財產，而屬遺債大於遺產之情形，國庫對其遺產自無民法第一千一百八十五條
    之期待利益。國有財產局乃公務機關，依國有財產法之規定綜理國有財產事務，
    執行事務所需預算為全國人民納稅所得，倘顯無遺產可歸屬國庫，自不宜指定國
    有財產局為管理人，以避免其代管私人遺產之管理費用無法由被繼承人遺產歸墊
    ，導致利用全民資源負擔個人私務之支出，不符社會公平原則，故選任國有財產
    局為遺產管理人顯非適當，而陳登旗之繼承人雖均已合法拋棄繼承，惟就法律或
    事實均無礙其擔任遺產管理人之職，且應認有協助清理債務之道義責任，而依被
    繼承人陳登旗之兄陳登在到庭陳稱：陳登旗之妻王春霞在陳登旗過世前好幾年就
    已經與陳登旗分居，搬回娘家居住，陳登旗之二名女兒跟母親一同居住，大女兒
    陳英珊五專畢業、小女兒陳紐熙目前尚就讀五專，兒子陳延俊雖與父親同住，但
    目前仍於靜宜大學就學中等語（見本院九十二年二月二十一日準備程序筆錄），
    而被繼承人陳登旗之兄陳登在現任屏東縣崁頂鄉圍內村村長一職，亦經陳登在陳
    述明確，比較被繼承人陳登旗之妻、子與其兄陳登在之年齡、社會資歷，應認陳
    登在較有相當之知識能力並適合擔任陳登旗之遺產管理人，且陳登在亦到庭陳述
    願意擔任遺產管理人，故指定陳登在為被繼承人陳登旗之遺產管理人，較為妥適
    ，原法院未詳予審酌，逕行指定抗告人為被繼承人陳登旗之遺產管理人，尚有未
    洽。抗告意旨指摘原裁定不當，求予廢棄，為有理由，爰廢棄原裁定，並指定被
    繼承人之兄陳登在為被繼承人陳登旗之遺產管理人。
四、據上論結，本件抗告為有理由，依非訟事件法第二十八條、民事訴訟法第四百九
    十二條第二項、民法第一千一百五十條，裁定如主文。
中      華      民      國    九十二    年      二      月    二十五    日
                                      臺灣高等法院高雄分院民事第五庭
~B1審判長法官  蔡明宛
~B2      法官  曾錦昌
~B3      法官  黃科瑜
右為正本係照原本作成。
如對本裁定抗告，須於裁定送達後十日內向本院提出抗告狀，並應繳納抗告費新台幣
四十五元。
中      華      民      國    九十二    年      二      月    二十六    日
~B法院書記官  蘇恒仁
                                                                        Ｆ


司法院資訊處製作；財團法人民間司法改革基金會備份。
